【裁判字號】    97,附民,33
【裁判日期】    970401
【裁判案由】    偽造文書等
【裁判全文】
臺灣高等法院刑事附帶民事訴訟判決      97年度附民字第33號
原      告  丙○○
原      告  甲○○
上二人共同
訴訟代理人  柯士斌律師
複  代理人  陳惠如律師
被      告  乙○○
上列被告因偽造文書等案件（97年度上訴字第762號），原告提
起附帶民事訴訟，請求損害賠償，本院判決如下：
   主  文
被告應給付原告丙○○新台幣壹佰零伍萬元，及其中新台幣壹佰
萬元自民國87年4月27日起至清償日止，按年息百分之九點八計
算之利息，並自民國88年5月28日起至清償日止，六個月以內按
年息百分之零點九八計算，超過六個月者，按年息百分之一點九
六計算之違約金。
被告應給付原告甲○○新台幣壹佰零伍萬元，及其中新台幣壹佰
萬元自民國87年4月27日起至清償日止，按年息百分之九點八計
算之利息，並自民國88年5月28日起至清償日止，六個月以內按
年息百分之零點九八計算，超過六個月者，按年息百分之一點九
六計算之違約金。
原告其餘之訴及假執行之聲請均駁回。
   事  實
甲、原告方面：
壹、聲明：
一、被告應給付原告丙○○新台幣150萬元，及其中新台幣100萬
    元自民國87年4月27日起至清償日止，按年息百分之9.8計算
    之利息，並自民國88年5月28日起至清償日止，六個月以內
    按年息百分之0.98計算，超過六個月者，按年息百分之1.96
    計算之違約金。
二、被告應給付原告甲○○新台幣150萬元，及其中新台幣100萬
    元自民國87年4月27日起至清償日止，按年息百分之9.8計算
    之利息，並自民國88年5月28日起至清償日止，六個月以內
    按年息百分之0.98計算，超過六個月者，按年息百分之1.96
    計算之違約金。
三、訴訟費用由被告負擔。
四、原告願供擔保請准宣告假執行
貳、陳述：
一、緣被告乙○○意圖為自己不法之所有，於民國（下同）86年
    9月9日下午7時許，透過友人柴偉江電邀原告丙○○、原告
    甲○○（原名：許家銘）及胡同興至宜蘭市三角公園附近之
    先鋒小吃部餐敘，佯稱與銀行很熟，欲與原告丙○○、原告
    甲○○、柴偉江及胡同興合夥投資信用卡借款及餐飲生意，
    每人需出資新台幣（下同）100萬元，被告並稱若沒錢可先
    向銀行貸款，並由其負責上開投資生意之經營。原告丙○○
    、原告甲○○、柴偉江及胡同興信以為真，遂於翌日赴華南
    商業銀行填寫授信申請書，各自申請辦理信用貸款各100萬
    元，因上開貸款若經核准則款項將撥入原告等人之各該帳戶
    ，被告乃要求原告等將華南商業銀行撥款存摺及印鑑章交付
    被告保管，並表示貸款下來會另行通知。柴偉江及胡同興申
    請辦理之信用貸款因故未予核撥，而原告丙○○及原告甲○○申貸之款項經核撥後，被告卻未予知會即私自提領花用完
    畢，復未經原告丙○○、原告甲○○之授權於87年3月間前
    往華南商業銀行，於上開貸款之展期擔保放款借據之借款人
    欄及授信申請書上之申請人欄內逕自備簽「丙○○」、「許
    家銘」之署名，並盜蓋其所保管之原告二人印章，用以作成
    原告丙○○、原告甲○○同意展期之私文書，並持以行使交
    付予華南商業銀行職員。嗣因被告無力支付利息，致華南商
    業銀行於87年12月間向原告丙○○及原告甲○○請求清償上
    開款項，原告二人始知受騙。
二、按「因故意或過失，不法侵害他人之權利者，負損害賠償責
    任。故意以背於善良風俗之方法，如損害於他人者亦同」，
    「不法侵害他人之身體、健康、名譽、自由、信用、隱私，
    貞操，或不法侵害其他人格法益而情節重大者，被害人雖非
    財產上之損害，亦得請求賠償相當之金額」，民法第184條
    第1項、及第195條第1項定有明文。本件被告乙○○對原告
    二人侵權行為之事實，事證明確，被告自應對原告負損害賠
    償責任，原告等爰依刑事訴訟法第487條、第488條以及前揭
    規定提起附帶民事訴訟，請求下列之項目及數額。
、原告丙○○部分：
一、銀行欠債、利息及違約金：
(一)、原告因受被告欺騙方於86年9月間至華南商業銀行辦理申請
    信用貸款100萬元，並約定按年息百分之9.8計算利息。若有
    逾期，在六個月以內者，按年息百分之0.98計算計付違約金
    ；超過六個月者，按年息百分之1.96計付違約金。該申貸款
    項經銀行核撥後，被告非但未告知原告此事，且將該款項私
    自提領花用，原告雖因被告一度以原告名義繳納該筆貸款利
    息並為該筆貸款展期而未察覺，然嗣後因被告無力償還該筆
    貸款本息，以致銀行即以原告為債務人向臺灣臺北地方法院
    聲請核發支付命令請求清償，原告始知受害。
(二)、原告因上開貸款而負欠華南商業銀行新台幣100萬元及自民
    國87年4月27日起至清償日止，按年息百分之9.8計算之利息
    ，並自民國88年5月28日起至清償日止，六個月以內按年息
    百分之0.98計算，超過六個月者，按年息百分之1.96計算之
    違約金，該筆債務乃因被告侵權行為所致，依民法第184 條
    第1項規定，被告應就此損害負賠償之責。
二、信用受損之非財產上損害：
(一)、由於原告尚有宜蘭老家房貸必須繳納，再加上於小孩年幼就
    讀幼稚園大班及中班即是一筆不小開銷，妻子為越南籍，於
    職場上較無競爭力，縱有工作，收入亦不多，舉凡家人生活
    費、小孩教育費、房租等等，原告已是入不敷出，如今原告
    工作薪資因此筆債務而遭銀行強制執行扣薪，生活即頓時陷
    入困難。
(二)、由於該筆貸款未能償還致原告信用不良，原告即因此無法取
    得低利貸款，僅能以信用卡預借現金繳納高額利息。被告此
    舉導致原告信用受損，並造成原告經濟極大困難，原告每每
    為此夜不成眠，身心飽受煎熬，幾度有輕生念頭。為此並爰
    依民法第195條第1項規定，請求被告應就其造成原告信用損
    害所致之非財產上損害賠償原告50萬元。
肆、原告甲○○部分：
一、銀行欠債、利息及違約金：
(一)、原告因受被告欺騙方於86年9月間至華南商業銀行辦理申請
    信用貸款100萬元，並約定按年息百分之9.8計算利息，若有
    逾期，在六個月以內者，按年息百分之0.98計算計付違約金
    ；超過六個月者；按年息百分之1.96計付違約金。該申貸款
    項經銀行核撥後，被告非但未告知原告此事，且將該款項私
    自提領花用，原告雖因被告一度以原告名義繳納該筆貸款利
    息並為該筆貸款展期而未察覺，然嗣後因被告無力償還該筆
    貸款本息，以致銀行即以原告為債務人向臺灣臺北地方法院
    聲請核發支付命令請求清償，原告始知受害。
(二)、原告因上開貸款而負欠華南商業銀行新台幣100萬元及自民
    國87年4月27日起至清償日止，按年息百分之9.8計算之利息
    ，並自民國88年5月28日起至清償日止，六個月以內按年息
    百分之0.98計算，超過六個月者，按年息百分之1.96計算之
    違約金，該筆債務乃因被告侵權行為所致，依民法第184條
    第1項規定，被告應就此損害負賠償之責。
二、信用受損之非財產上損害：由於該筆貸款未能償還導致原告
    信用不良，造成原告經濟調度困難，原告生活本無甚憂慮，
    然如今竟遭列為借錢未還之呆帳名單，此後與銀行往來易招
    困難，再者實未借款花用然房屋竟遭查封，雖未拍定而予返
    還，然亦甚難堪。原告為此並爰依民法第195條第1項規定，
    請求被告應就其造成原告信用損害所致之非財產上損害賠償
    原告50萬元。
伍、按消滅時效因請求、承認、起訴而中斷。所謂承認，指義務
    人向請求權人表示認其請求權存在之觀念通知而言，又承認
    不以明示為限，默示的承認，如請求緩期清償、支付利息等
    ，亦有承認之效力；復按債務人於時效完成後所為之承認，
    固無中斷時效之可言，然既明知時效完成之事實而仍為承認
    行為，自屬拋棄時效利益之默示意思表示，且時效完成之利
    益，一經拋棄，即恢復時效完成前狀態，債務人顯不得再以
    時效業經完成拒絕給付，此分別有最高法院51年台上第1216
    號判例及最高法院50年台上第2868號判例可供參照。被告對
    於挪用原告二人銀行貸款並未經授權而展期之事不爭執，復
    再三於刑事偵查中保證其必定負責償還所有債務，絕不讓原
    告二人受損（臺灣宜蘭地方法院檢察署96年度他字第59號偵
    查卷第128頁、129頁及198-200頁）。由此可知，被告對於
    原告之債權均已承認，本件原告請求權並無罹於時效而消滅
    之問題，併此敘明。綜上，請求判決如訴之聲明，以維權益
    。
乙、被告方面：
一、聲明：願意賠償二位原告如起訴狀所寫的銀行100萬元部分
    加利息。但我要分期付款。
   理  由
一、原告主張被告犯有侵占等罪，業經本院97年度上訴字第762
    號刑事案件審理，經綜合全辯論意旨，認定上揭犯罪屬實，
    判決被告罪刑，該案所認定之事實略為：【一、乙○○於民
    國（下同）86年9月9日下午7時許，透過友人柴偉江邀丙○○、甲○○（原名許家銘，下稱許家銘或甲○○）及胡同興
    至宜蘭縣宜蘭市三角公園附近之先鋒小吃部餐敘時，表示欲
    與丙○○、甲○○（原名許家銘）及柴偉江、胡同興合夥投
    資信用卡借款及餐飲業生意，每人需出資新臺幣（下同）一
    百萬元，乙○○並稱甲○○、丙○○等若沒錢，可先向銀行
    貸款，並由其負責投資生意之經營，甲○○、丙○○遂與柴
    偉江、胡同興，於翌日向華南商業銀行宜蘭分行（下稱華南
    銀行）填寫授信申請書，各自申請辦理信用貸款各一百萬元
    ，因上開貸款款項係撥入甲○○、丙○○之帳戶，乙○○乃
    要求甲○○等人將華南銀行撥款存摺及印鑑章擺在乙○○處
    ，以方便提領貸款投資生意，甲○○等人即將華南商業銀行
    撥款存摺及印鑑章交付乙○○保管，乙○○並表示貸款下來
    會通知甲○○等人，而柴偉江、胡同興申請辦理之信用貸款
    ，因故無法核撥，詎貸款核撥後，乙○○竟基於意圖為自己
    不法所有之概括犯意，先後自甲○○、丙○○之帳戶，私自
    提領各一百萬元花用，而侵占對於與甲○○、丙○○合夥業
    務上所持有之物。二、嗣於貸款到期時，乙○○未經甲○○
    、丙○○之授權，竟另外基於偽造文書之概括犯意，先後於
    87年3月18日及87年3月26日前往華南銀行辦理貸款展期，在
    展期之授信申請書上之申請人欄內，連續偽簽「許家銘」、
    「丙○○」之署名，並盜蓋所保管甲○○、丙○○之印章，
    用以作成甲○○、丙○○同意展期之意之私文書，並交付予
    華南銀行職員以為行使。嗣因乙○○無力支付利息，致華南
    銀行於87年12月間向甲○○、丙○○請求清償上開款項，始
    知上情】。則原告主張被告對其有侵權行為事實，自堪信為
    實在。
二、按因犯罪而受損害之人，於刑事訴訟程序得附帶提起民事訴
    訟，對於被告及依民法負賠償責任之人，請求回復其損害。
    又法院認為原告之訴不合法或無理由者，應以判決駁回之；
    認為原告之訴為有理由者，應依其關於請求之聲明，為被告
    敗訴之判決，刑事訴訟法第487條第1項、第502條第1項、第
    2項分別定有明文。且按因故意或過失，不法侵害他人之權
    利者，負損害賠償責任，民法第184條前段定有明文。本件
    被告對原告二人有前述侵權行為，有如前述，自應負損害賠
    償責任，且按「民事訴訟法第384條所謂為訴訟標的之認諾
    ，乃指被告對于原告依訴之聲明所為關于某法律關係之請求
    ，向法院為承認者而言，其承認須於言詞辯論時為之，始生
    訴訟法上認諾之效力（44年台上字第843號）」，「上訴人
    既於言詞辯論時為訴訟標的之認諾，法院即應不調查被上訴
    人所主張為訴訟標的之法律關係是否果屬存在，而以認諾為
    該上訴人敗訴之判決基礎（45年台上字第31號）」，被告已
    經陳明願意賠償二位原告如起訴狀所寫的銀行100萬元部分
    加利息，僅稱：「但我要分期付款」等語（此部分係給付方
    式之問題），從而，原告二人各請求被告應各分別給付原告
    丙○○、甲○○新台幣100萬元及均自民國87年4月27日起至
    清償日上，按年息百分之9.8計算之利息，並各自民國88年5
    月28日起至清償日止，六個月以內按年息百分之0.98計算，
    超過六個月者，按年息百分之1.96計算之違約金部分，為有
    理由，應予准許。
三、按因故意或過失，不法侵害他人之權利者，負損害賠償責任
    ；又不法侵害他人之身體、健康、名譽、自由、信用、隱私
    、貞操，或不法侵害其他人格法益而情節重大者，被害人雖
    非財產上之損害，亦得請求賠償相當之金額，分別為民法第
    184條第1項及第195條第1項所明定。查被告故意不法侵害原
    告二人之信用，自屬故意不法侵害原告二人之權利，原告二
    人依據侵權行為之法則，請求被告賠償非財產上之損害，自
    屬有據。惟原告二人各請求被告賠償50萬元，尚屬過高，經
    本院斟酌原告二人與被告之經濟狀況，被告曾經給付利息之
    情形，及原告二人因被告之犯罪所致信用損害之程度等一切
    情狀，認被告以各賠償原告二人伍萬元為適當。
四、綜上所述，本件原告二人得分別請求被告各賠償非財產上損
    害伍萬元。原告二人各請求被告給付之金額，於伍萬元之範
    圍內為正當，應予准許；原告逾此部分金額之請求，則非正
    當，應予駁回。
五、按刑事訴訟之第二審判決不得上訴於第三審法院者，對於其
    附帶民事訴訟之第二審判決，得上訴於第三審法院，但應受
    民事訴訟法第466條之限制。又對於財產權訴訟之第二審判
    決，如因上訴所得受之利益，不逾新臺幣一百五十萬元者，
    不得上訴。分別為刑事訴訟法第506條第1項、民事訴訟法第
    466條第1項所明定。本件附帶民事請求，因上訴所得受之利
    益，不逾上開法條所定之標準，經本院判決後即告確定，自
    無聲請宣告假執行之實益，本院亦無就原告勝訴部分依民事
    訴訟法第389條第1項第5款規定，依職權酌定相當擔保金額
    宣告假執行之必要，原告聲請宣告假執行自應予以駁回。又
    訴訟費用並未在刑事訴訟法第491條準用之列，自毋庸命當
    事人負擔，附此敘明。
據上論結，本件原告之訴為一部有理由，一部無理由，依刑事訴
訟法第502條第1項、第2項、第490條前段，判決如主文。
中    華    民    國    97    年    4     月    1     日
                  刑事第十二庭  審判長法  官  蔡永昌
                                      法  官  陳榮和
                                      法  官  施俊堯
以上正本證明與原本無異。
不得上訴。
                                      書記官  顧哲瑜
中    華    民    國    97    年    4     月    2     日


司法院資訊處製作；財團法人民間司法改革基金會備份。
